【裁判字號】    89,台上,3069
【裁判日期】    890531
【裁判案由】    重利
【裁判全文】
最高法院刑事判決                              八十九年度台上字第三○六九號
    上  訴  人  甲○○
    選任辯護人  吳慶隆律師
右上訴人因重利案件，不服台灣高等法院中華民國八十七年三月三十日第二審判決（
八十六年度上訴字第三四三號，起訴案號：台灣板橋地方法院檢察署八十五年度偵字
第一一七九二號），提起上訴，本院判決如左：
    主  文
原判決關於甲○○部分撤銷，發回台灣高等法院。
    理  由
本件原判決認定上訴人甲○○與其妻詹麗雪（業經原審判刑確定）共同基於犯意之聯
絡，自民國八十五年二月中旬起至同年六月間止，在台北縣中和市○○路二七一－二
號八樓其所經營之通訊器材店內，以未經設立登記之人傑通信服務公司或人傑企業有
限公司之名義，在報紙上刊登廣告，分別乘如原判決附表（以下簡稱附表）所示之陳
建成等人急迫需款孔急之際，貸與金錢，而收取每新台幣（下同）一萬元，每十天一
千元至一千三百元不等之與原本顯不相當之重利，第一期利息並先行扣除，借款人並
須提供身分證正本或影本、中華電信股份有限公司所核發大哥大行動電話號碼保證單
及填寫本票為質，並約定若屆期未清償本金，任由上訴人夫妻全權辦理行動電話過戶
手續，以代本金之清償，先後計放款八十六萬八千五百元，收取利息達四十一萬八千
九百二十元，上訴人並以此為常業。嗣於八十五年六月十五日上午十一時四十分許，
為警查獲，並扣得洪瑞慶等人之身分證十六張、許育嘉之身分證影本一張、鄭啟智之
支票一紙、邱新壹、陳文海、吳信甫之本票各乙紙、張權連等人之印章十枚、帳冊二
本、空白本票一本、行動電話讓渡契約二十五份、往來客戶資料卡一本、客戶資料利
息表十張等情，因而撤銷第一審判決，改判仍論處上訴人共同以乘他人之急迫貸以金
錢，而取得與原本顯不相當之重利為常業罪刑，固非無見。
惟查(一)科刑之判決書，須將認定之犯罪事實詳記於事實欄，然後於理由內逐一說明憑
以認定之證據，以使事實認定與理由說明兩相一致，方為適法，倘事實已有及，而
理由未加說明，是為理由不備，足以構成撤銷之原因。又刑法第三百四十四條重利罪
成立之要件，為乘他人之急迫、輕率或無經驗，貸以金錢或其他物品，而取得與原本
顯不相當之重利者，始屬相當。原判決未傳訊相關之被害人，以查明上訴人係如何乘
他人之急迫，貸以金錢，徒以上訴人以每貸放一萬元，每十日收取一千至一千三百元
不等之利息，換算月息高達三十九分，較諸社會一般債務之利息，顯有特殊之超款云
云，為其認定之理由，但上開三十九分之月息，只能證明上訴人收取與原本顯不相當
之重利，如併以認定上訴人係乘人之急迫貸以金錢之證據，顯係以擬制推測之方法為
判斷之基礎，自有可議。(二)科刑判決所認定之事實，與所採之證據，不相適合，即屬
證據上理由矛盾，其判決當然違背法令。依扣案之往來客戶資料卡顯示，上訴人貸放
金錢之對象計有游俊煌等八十五人，帳冊資料亦達六十七張（人）（詳偵卷五十三頁
起、第一審卷一三二頁起），且上開資料卡所載之日期由八十五年一月七日起至同年
六月四日止，上開事證如係首次借貸之時間，則上訴人貸與之對象似為八十一人，貸
放之始期為八十五年一月七日，原判決認定為三十六人，貸放之始期為八十五年二月
中旬起，其事實之認定顯與卷證資料不符，即屬證據上理由矛盾。又原判決認定上訴
人貸與陳建成等三十六人，但竟將扣案之往來客戶資料卡一本（八十五張）悉加沒收
，亦有未洽。上訴意旨指摘原判決關於上訴人部分不當，尚非全無理由，應認此部分
有撤銷發回更審之原因。至於原判決理由三、四不另為無罪之諭知部分，因公訴人認
與上開論罪科刑部分，屬單純一罪或裁判上一罪之關係，爰一併發回，合予指明。
據上論結，應依刑事訴訟法第三百九十七條、第四百零一條，判決如主文。
中      華      民      國    八十九    年      五      月    三十一    日
                              最高法院刑事第十一庭
                                  審判長法官  莊  登  照
                                        法官  洪  明  輝
                                        法官  蔡  清  遊
                                        法官  黃  一  鑫
                                        法官  林  秀  夫
      右正本證明與原本無異
                                              書  記  官
中      華      民      國    八十九    年      六      月      七      日


司法院資訊處製作；財團法人民間司法改革基金會備份。
